臺灣高等法院民事判決　　　　　　　　 93年度上易字第461號
上　訴　人　乙○○
訴訟代理人　李秋銘律師
複　代理人　黃金亮律師
　　　　　　黃秀禎律師
被　上訴人　甲○○
訴訟代理人　林樹旺律師
當事人間土地所有權移轉登記事件，上訴人對於中華民國93年2
月26日臺灣宜蘭地方法院91年度訴字第339號第一審判決提起上
訴，嗣為聲明之減縮，本院於94年8月16日言詞辯論終結，判決
如下：
    主      文
原判決關於駁回上訴人後開第二項之訴部分，及該部分訴訟費用
之裁判均廢棄。
上開廢棄部分，被上訴人應於上訴人給付新台幣伍仟貳佰貳拾陸
元之同時，將坐落宜蘭縣羅東鎮○○段第一一一○地號土地應有
部分五五七分之二二八移轉登記予上訴人。
其餘上訴駁回。
第一、二審訴訟費用關於上訴部分 (減縮部分除外)由被上訴人
負擔二三一分之二二八，餘由上訴人負擔。
    事實及理由
甲、程序方面：
一、按「訴狀送達後，原告不得將原訴變更或追加他訴。但擴張
    或減縮應受判決事項之聲明者，不在此限。」民事訴訟法第
    446條第1項、第255條第1項第2款定有明文。本件上訴人於
    原審依買賣契約之法律關係，請求被上訴人應將坐落宜蘭縣
    羅東鎮○○段1110地號土地 (下稱系爭土地) 所有權應有部
    分298/557移轉登記予上訴人，嗣於本院減縮聲明，請求被
    上訴人應將系爭土地所有權應有部分231/557移轉登記予上
    訴人。揆諸前開規定，自應准許。
二、又上訴人訴訟代理人黃金亮律師雖於本院準備程序中陳稱：
    「上訴人係請求被上訴人應就羅東地政事務所93年12月20日
    複丈所繪製之成果圖甲案所示編號Ａ部分特定位置之土地所
    有權移轉登記。」等語 (見本院卷2第63、64頁)，惟本院最
    後言詞辯論期日審判長就上訴人之上訴聲明行使闡明權時，
    訊問上訴人係依買賣契約請求被上訴人就特定位置之土地單
    獨為所有權移轉登記？抑或引用最高法院55年度台上字第32
    67號判例請求被上訴人就買賣範圍之土地為所有權應有部分
    之移轉登記？上訴人訴訟代理人李秋銘即陳稱：「不是請求
    就特定部分為單獨所有權移轉登記，而是以羅東地政事務所
    93年12月24日羅地（二）字第0930014043號函所檢送複丈成
    果圖甲案所示編號Ａ之面積為基礎，換算土地應有部分，而
    請求被上訴人將系爭土地應有部分557分之231移轉登記予上
    訴人，以今日所提書狀之上訴聲明為準。」等語 (見本院卷
    2第89頁)。顯見上訴人之本意係請求被上訴人應將系爭土地
    所有權應有部分557分之231移轉登記予上訴人，並非訴之變
    更，併此敘明。
乙、實體方面：
一、上訴人起訴主張：民國68年農地重劃前坐落宜蘭縣羅東鎮○
    ○○段76之3地號土地（面積5833平方公尺）原為被上訴人
    之被繼承人方大海所有，於58年間另分割出同段76之5地號
    （面積1058平方公尺），嗣方大海移轉76之5地號土地所有
    權應有部分11/48予訴外人郭玉鳳。68年農地重劃後上開76
    之5地號土地現改編為宜蘭縣羅東鎮○○段1110地號土地（
    面積557平方公尺），由方大海與郭玉鳳共有，應有部分各
    429/557、128/557，方大海於76年5月11日死亡後，由被上
    訴人辦理繼承登記取得其應有部分。又上訴人於58年7月13
    日與方大海訂立買賣預約書，由上訴人以每坪新台幣（下同
    ）300元向方大海買受土地，買賣位置為「以上土地1筆自西
    邊黃和雄界址起寬割出15台尺2間向南邊至田堤止割直買賣
    」，依重測前後地籍圖、土地謄本及買賣預約書附圖所示，
    即今宜蘭縣羅東鎮○○段1110地號土地上如附圖一所示Ｃ、
    Ｄ部分（面積合計289平方公尺），約為87.5坪，故買賣總
    價應為2萬6,250元，上訴人已給付2萬1,000元，尾款5, 250
    元則因未辦妥所有權移轉登記而未給付。嗣因62年9月3日公
    布之農業發展條例第22條規定「每宗耕地不得分割及移轉為
    共有」，致上訴人無法請求為所有權移轉登記，係屬法律障
    礙，故上訴人之所有權移轉登記請求權，應至89年法令修正
    得請求農地分割移轉後，始行起算，是以上訴人對買受土地
    之所有權移轉登記請求權尚未逾15年之時效；且縱認上訴人
    之請求權已罹時效消滅，亦因被上訴人於時效經過後仍承認
    上訴人之所有權移轉登記請求權存在，業已拋棄時效利益，
    上訴人仍得請求被上訴人為所有權移轉登記。復因農地發展
    條例之規定，上訴人無法分割取得特定土地，僅得請求移轉
    應有部分，依上訴人購買土地之面積計算，上訴人得請求被
    上訴人移轉登記系爭土地應有部分298/557，爰依買賣契約
    之法律關係提起本訴，求為命被上訴人應將系爭土地所有權
    應有部分298/557移轉登記予上訴人 (原審為上訴人敗訴之
    判決，上訴人不服，提起上訴)。並於本院上訴聲明：、
    原判決廢棄。、被上訴人應將系爭土地所有權應有部分55
    7分之298移轉登記予上訴人。嗣減縮聲明，並於被上訴人為
    同時履行抗辯後，聲明：、原判決關於駁回上訴人後開第
    2項之訴部分廢棄。、上開廢棄部分，被上訴人應於上訴
    人給付5250元同時，將系爭土地所有權應有部分557分之231
    移轉登記予上訴人。
二、被上訴人則以：被上訴人否認上訴人所提買賣預約書之真正
    ，且縱認該買賣預約書為真正，因本件土地為農地，依當時
    有效施行之土地法第30條規定，需以承受人具有自耕能力為
    限，惟上訴人並未具有該身分，故該買賣預約書係屬無效，
    此無效不因上開條文已經刪除而變為有效。又上訴人對於買
    受土地之所有權移轉登記請求權已超過15年時效，被上訴人
    並未拋棄時效利益，自得拒絕給付。此外，上訴人所稱應移
    轉之土地面積尚未確定，且曾經重劃，面積已有所減少，上
    訴人無法證明重劃後之土地與買賣預約書所載相符，故上訴
    人之請求不應准許。再者，如認上訴人之請求為有理由，因
    上訴人尚有部分尾款未為給付，被上訴人得主張同時履行抗
    辯，於上訴人給付尾款之同時，被上訴人始應為土地所有權
    應有部分移轉登記等語，資為抗辯。並於本院答辯聲明：上
    訴駁回。
三、本件經依民事訴訟法第463條準用同法第270條之1第1項第3
    款規定，整理並協議簡化爭點及不爭執點後，兩造同意僅就
    言詞辯論時所陳述之事實及主張之法律關係為論斷。查上訴
    人主張68年農地重劃前坐落宜蘭縣羅東鎮○○○段76之3地
    號土地原為被上訴人之被繼承人方大海所有，於58年間另分
    割出同段76之5地號，嗣方大海移轉76之5地號土地所有權應
    有部分11/48予訴外人郭玉鳳。68年農地重劃後上開76之5地
    號土地現改編為宜蘭縣羅東鎮○○段1110地號土地（面積55
    7平方公尺），由方大海與郭玉鳳共有，應有部分各429/557
    、128 /557，方大海於76年5月11日死亡後，由被上訴人辦
    理繼承登記取得其應有部分等情，業據提出土地登記謄本、
    宜蘭縣土地登記簿、土地登記總簿為證（見原審卷第7至13
    頁、第52至63頁），且為被上訴人所不爭執，堪信此部分事
    實為真正。惟上訴人主張於58年7月13日與方大海訂立買賣
    預約書，由上訴人以每坪新台幣（下同）300元向方大海買
    受土地，買賣位置即今系爭土地上如附圖一所示Ｃ、Ｄ部分
    （面積合計289平方公尺），約為87.5坪，故買賣總價應為2
    萬6,250元，剩餘尾款因未辦妥所有權移轉登記而未給付。
    嗣因農業發展條例第22條規定「每宗耕地不得分割及移轉為
    共有」，致上訴人無法請求為所有權移轉登記，係屬法律障
    礙，故上訴人之所有權移轉登記請求權，應至89年法令修正
    得請求農地分割移轉後，始行起算，其請求權尚未逾15年之
    時效；且縱認上訴人之請求權已罹時效消滅，亦因被上訴人
    於時效經過後仍承認上訴人之所有權移轉登記請求權存在，
    業已拋棄時效利益，上訴人仍得請求被上訴人為所有權移轉
    登記。而因方大海於68年參與重劃之土地含原76之5地號在
    內合計面積為5217平方公尺，因須負擔農水路用地1043平方
    公尺，僅受分配4174平方公尺，受分配比例約為重劃前面積
    之80％，以此計算上訴人購買289平方公尺，應受分配面積
    為231平方公尺，上訴人自得依買賣契約及繼承之法律關係
    ，請求被上訴人應將系爭土地所有權應有部分557分之231移
    轉登記予上訴人等情，則為被上訴人所否認，並以前開情詞
    置辯。雖原審為被上訴人勝訴判決時，肯認上訴人提出之買
    買預約書為真正，且係有效簽訂之買賣契約，惟被上訴人對
    於該買賣預約書是否真正及該買賣契約之簽訂是否有效，既
    有爭執，且買賣預約書是否真正及該買賣契約之簽訂是否有
    效，復為本件所有權應有部分移轉登記請求權是否存在之基
    礎，則本院對於上訴人提出之買賣預約書是否真正及該買賣
    契約之簽訂是否有效，自有再予斟酌之必要。是以本件應予
    審酌之重要爭點厥為：、上訴人與被上訴人之被繼承人方
    大海是否於58年7月13日簽立買賣預契書？、系爭買賣預
    約書之簽訂是否有無效之情事？、上訴人請求被上訴人應
    將系爭土地所有權應有部分為移轉登記，有無理由？被上
    訴人為時效抗辯，有無理由？、被上訴人主張同時履行抗
    辯，有無理由？茲分述如下：
(一)、上訴人與被上訴人之被繼承人方大海是否於58年7月13日
      簽立買賣預約書：
１、上訴人主張其與被上訴人之被繼承人方大海於58年7月13日
    簽立買賣預約書，約定向方大海購買重劃前坐落羅東鎮○○
    ○段76之3地號「自西邊黃和雄界址起實割出15台尺2間向南
    邊至田堤止割直買賣」之特定部分土地等情，已據其提出買
    賣預約書乙份為證（見原審卷第16、17頁）。雖被上訴人否
    認該買賣預約書之真正，然證人即當時處理該買賣事宜之代
    書林萬發於原審證稱：「（問：是否見過此份買賣預約書？
    當時為何簽訂這份預約書？該預約書之性質？）有看過，當
    時是由方大海與乙○○和一位陳金圳到我事務所，要我寫這
    一份，是方大海要賣給上訴人，詳細內容如買賣契約書，當
    時兩方確實有要買賣，都親自蓋章，並且由上訴人交付訂金
    」、「方大海有親自到事務所來，在預約書上親自蓋章，並
    且本人親自收錢，可能因為他不會簽名，所以由我代為簽名
    ，乙○○部分也是我幫她代簽的，收款部分6,000元及1萬5,
    000元部分的章是方大海蓋的，其他印章則是是由我幫他蓋
    的」等語（見原審卷第253至256頁）；且證人即上訴人之妹
    曾素梅亦於原審證稱：「方大海是我們鄰居，他要賣地，我
    姐姐（即上訴人）當時名下沒有地，所以就向方大海買了一
    塊地，時間我不太記得了，大概有三十幾年了，但我從頭到
    尾都知道這件事，因為我當時尚未嫁出去，住在家裡，方大
    海的地賣給好幾位，現在有些人蓋了房子，我姐姐沒有錢就
    沒有蓋」、「我姐姐買了土地就在地上種菜，有繳大租跟水
    租的錢給阿海叔本人，有時候我姐姐不在，會託我轉交，阿
    海叔會來家裡收，阿海叔說收多少，我們就繳多少，繳了很
    長一段時間，但繳到何時我不知道，方大海會到我們家也就
    是我父親的家裡收租，因為我姐姐已經嫁出去了，所以才會
    託我轉交，我結婚之後也都住在家裡」等語（見原審卷第18
    2、183頁）。此外，證人即當時一同向方大海購買土地之黃
    李雪玉於原審履勘現場時證稱：「在30多年前我們跟上訴人
    及曾阿金一起向方大海購地．．．我們買了之後就與曾阿金
    一起蓋屋，蓋屋後就分割土地，由我們取得所有權，至於上
    訴人則沒有蓋屋，故一直沒有取得所有權」等語（見原審卷
    第322、323頁）。足見上訴人主張伊於58年7月13日向被上
    訴人之被繼承人方大海購買土地時簽訂該買賣預約書等情，
    即非無稽。
２、又上訴人自與被上訴人之被繼承人方大海簽訂系爭買賣預約
    書後，即在系爭土地上種植果樹、蔬菜迄今等情，已據證人
    曾素梅於原審證稱：「我姐姐買了土地後就在地上種菜」、
    「當時阿海叔有將我姐姐買的地量出來，我姐姐就在量出來
    的地耕作」等語（見原審卷第182、183頁）；且原審及本院
    履勘現場時，系爭土地上確係由上訴人種植果樹及蔬菜，復
    有勘驗筆錄及照片附卷可憑（見原審第321至335頁、本院卷
    1第104頁），並經證人黃李雪玉於原審履勘現場時證稱：「
    現在沒有蓋屋，土地上的果樹、蔬菜是由上訴人種植的」、
    「上訴人所買的土地就是她現在種植果樹、蔬菜的土地」等
    語在卷（見原審卷第323至325頁）。此外，上訴人又執有記
    載「羅東鎮○○○段76之3地號、所有權人方大海」之土地
    所有權狀影本乙紙（見原審卷第385頁），足見上訴人主張
    伊於58年7月13日向方大海購買重劃前坐落羅東鎮○○○段
    76之3地號「自西邊黃和雄界址起實割出15台尺2間向南邊至
    田堤止割直買賣」範圍之土地等情非虛。否則被上訴人之被
    繼承人方大海豈會無端將土地交付上訴人耕作？又豈會將土
    地之所有權狀影本交付上訴人收執？
３、次查，系爭買賣預約書係約定「羅東鎮○○○段76之3地號
    土地自西邊黃和雄界址起實割出15台尺2間向南邊至田堤止
    割直買賣」為買賣標的，而上訴人於原審主張上開買賣預約
    書所約定之買賣範圍即為現編定羅東鎮○○段1110地號土地
    上如附圖一所示Ｃ、Ｄ部分之土地 (面積289平方公尺)乙節
    ，業經原審囑託羅東地政事務所測量在卷（見原審卷第359
    頁）；且本院於93年8月13日履勘現場，囑託羅東地政事務
    所參照系爭1110地號土地與相鄰1125、1127地號土地之地籍
    圖界線，按系爭買賣預約書所載「羅東鎮○○○段76之3地
    號土地自西邊黃和雄界址起實割出15台尺2間向南邊至田堤
    止割直買賣」測量，所繪製複丈成果圖 (下稱附圖二)所示
    Ａ部分之土地面積289平方公尺 (見本院卷1第97頁)，亦與
    上開附圖一所示Ｃ、Ｄ部分之土地面積相同。而重測前編定
    為羅東鎮○○○段76之3號土地，係由被上訴人之被繼承人
    方大海於42年9月1日取得所有權，該土地於58年7月21日分
    割出同地段76之5地號（面積1058平方公尺），並於59年8月
    21日移轉登記應有部分11/48予訴外人郭玉鳳；59年4月22日
    分割出同地段76之6地號，並於60年1月23日移轉登記予訴外
    人黃茂昌；59年4月22日分割出同地段76之7地號，並於同年
    月28日移轉予訴外人曾阿金；59年4月22日分割出同地段76
    之8地號，並於同年月28日移轉登記予訴外人黃李雪玉；59
    年4月23日分割出同地段76之9地號，並於同年4月28日移轉
    登記予訴外人黃健正；59年12月14日分割出同地段76之11地
    號，並於60年1月23日移轉登記予訴外人黃正蔚，黃正蔚又
    於64年12月2日將之移轉登記予訴外人黃和雄。嗣十六份段
    76之5地號土地於68年7月9日經農地重劃改編為羅東鎮○○
    段1110地號，方大海部分依重測後面積計算，其所有權應有
    部分為429/557，另76之5地號之共有人郭玉鳳亦取得應有部
    分128/557，而方大海於76年間死亡，其應有部分由被上訴
    人於76年5月11日繼承取得，並於同年8月10日辦妥繼承登記
    等事實，亦據上訴人提出土地登記謄本、宜蘭縣土地登記總
    簿、宜蘭縣土地登記簿、地籍圖、土地重劃區土地所有權人
    原有土地與新分配土地對照清冊等文件為證（見原審卷第7
    至15頁、第50至64頁）；且本院向宜蘭縣政府函查「北富農
    地重劃區土地所有權人方大海所有土地分配情形」，該府函
    覆略稱：「查本件係屬本府68年度辦理之北富早期農地重劃
    區，經調閱管有之土地分配圖、卡資料，重劃當時方大海自
    有羅東鎮○○○段76之3號土地面積0.4775公頃，及共有同
    段76之5號土地面積0.0573公頃，應有部分面積0.0442公頃
    ，合計參加重劃總面積為0.5217公頃，其中須負擔農水路用
    地合計0.1043公頃，經扣除農水路用地負擔後應分配面積為
    0. 4174公頃。重劃後分配為羅群段1110、1112、1124、11
    52、1153地號等5筆土地，合計面積為0.4114公頃，較應分
    配面積短配0.0060公頃；其中羅群段1110及1123地號二筆土
    地，因重劃當時土地上已有建築改良物存在，其分配係以原
    位置據以測量辦理保留分配，其餘1124、1152、1153地號等
    3筆土地為按原有位次辦理交換分合」、「至於十六份段76
    之5地號土地於重劃後是與羅群段1110地號土地之坐落位置
    相同乙節，經查閱重劃前地籍圖及對照重劃後土地分配圖，
    該筆土地位置與坵形一致，重劃前、後之土地坐落位置應相
    同」等語，有該宜蘭縣政府93年9月22日府地四字第0930118
    72 3號函在卷可考 (見本院卷1第124、125頁)；而被上訴人
    對於附圖二所示Ａ部分之土地係在附圖一所示Ｃ、Ｄ部份之
    土地範圍內，亦不爭執 (見本院卷2第89頁)。是依上開各項
    證據資料及買賣預約書之附圖，堪信上訴人主張買賣預約書
    所約定坐落羅東鎮○○○段76之3地號「自西邊黃和雄界址
    起實割出十五台尺貳間向南邊至田堤止割直買賣」之買賣標
    的，即為現編定羅東鎮○○段1110地號土地上如附圖二所示
    Ａ部分之土地，要屬信而有徵。
(二)、系爭買賣預約書是否有無效之情事：
１、按民法第819條第2項固規定共有物之處分，應得共有人全體
    之同意，但共有人中之一人與他人訂立出賣共有物內特定部
    分之債權契約，並非法所不許。債權契約成立後，該共有人
    得以請求分割共有物方式取得該特定部分之單獨所有權，亦
    得按該部分計算之應有部分，移轉登記與買受人，使買受人
    與他共有人繼續共有關係，以履行其出賣人之義務。是以出
    賣共有物內特定部分之債權契約，尚不得謂係以不能之給付
    為契約之標的，其契約應屬有效 (最高法院69年度台上字第
    3808號判決參酌)。是以揆諸前開說明，本件上訴人與被上
    訴人之被繼承人方大海於58年7月13日簽訂買賣預約書時，
    買賣標的雖僅為羅東鎮○○○段76之3地號土地內如附圖二
    所示Ａ (即附圖一所示Ｃ、Ｄ)之特定部分，亦非以不能之
    給付為契約之標的，其契約仍屬有效。
２、次按35年4月29日修正公布之土地法第30條規定：「私有農
    地所有權之移轉，其承受人以承受後能自耕者為限」，該條
    文至64年7月24日修正公布為「私有農地所有權之移轉，其
    承受人以能自耕者為限，並不得移轉為共有。但因繼承而移
    轉者，得為共有」，是前者關於私有農地所有權之移轉，承
    受人以承受後能自耕者為限，與64年7月24日修正後之土地
    法第30條規定私有農地所權之移轉，其承受人以能自耕者為
    限，並不得移轉為共有，有所不同。故承受人只需於承受後
    能自耕即為已足，無須於土地移轉當時即具有自耕能力。又
    「承租人固得以鄉鎮區公所核發之自耕能力證明書，證明其
    承租時能自任耕作，惟此並非為唯一之方法，倘承租人能以
    其他方法證明其自任耕作者，自非法所不許。換言之，農地
    承受人能否自任耕作所承受之農地，係屬事實認定問題，其
    立證方法，非以鄉、鎮、市、區公所核發之自耕能力證明書
    為唯一之證據，即令已取得自耕能力證明書，法院仍應就各
    具體案件，斟酌全辯論意旨及調查證據之結果，就其是否具
    有自耕能力而為實體之認定。」（最高法院87年度台上字第
    910號、88年度台上字第495號判決要旨參照）。
３、又查上訴人於58年7月13日與被上訴人之被繼承人方大海簽
    訂買賣預約書時，系爭土地係編定為「田」，有宜蘭縣土地
    登記總謄本一紙可稽（見原審卷第53頁），故該土地之承受
    人即上訴人，自應以承受後能自耕為限。而上訴人自幼即在
    家幫忙務農，已據證人曾素梅於原審證稱：「我們家從小就
    務農，所以我姐姐（即上訴人）就幫我父親、阿公耕作，直
    到她嫁出去，我們家的田還是上訴人在耕作。包括我舅舅的
    田也是她在幫忙，我姐姐嫁了之後，她夫家那邊也是務農的
    ，所以我姐姐也一直都在耕作，她夫家那邊有菜園跟田地，
    我們家這邊是只有田地，上訴人到現在還是在耕作」、「上
    訴人買了土地就在地上種菜」等語甚詳（見原審卷第182 、
    183頁）。雖被上訴人以證人曾素梅與上訴人具有親屬關係
    為由，而否認其證言之真實性，惟證人為不可替代之證據方
    法，如確實係在場聞見待證事實，而其證述又非虛偽，縱令
    證人與當事人有親屬、親戚或其他利害關係，其證言亦非不
    可採信。本件證人曾素梅雖係上訴人之胞妹，惟其既係自幼
    目睹上訴人在系爭土地上耕作之人，且其證言與其他證人林
    萬發、黃李雪玉之證言互核又相符合，委實難謂其證述為虛
    偽，自非不可採信，故而被上訴人如是抗辯，殊非可取。
４、再者，上訴人於簽訂系爭買賣預約書前後均係居住於宜蘭縣
    羅東鎮○○街19號，鄰近系爭土地，有買賣預約書及戶籍謄
    本可稽（見原審卷第16、113頁）；而上訴人自53年結婚後
    ，迄今一直務農，復有三星鄉鄉民代表及大隱村村長出具之
    證明書一份可資參佐（見原審卷第177頁），雖其戶籍資料
    之職業欄原登記為「無、家管」，惟71年6月11日已變更為
    「農、自耕農」，亦有上訴人提出之戶籍謄本及身分證影本
    在卷可考（見原審卷第112至117頁），顯見上訴人簽訂系爭
    買賣預約書時係具有自耕能力之人，且於買受系爭土地後亦
    實際從事耕作，而為能自耕之人，是該買賣預約書之簽訂並
    無違反當時有效之土地法第30條規定之情事。至於自耕能力
    證明書之核發，係於65年1月26日方經內政部以（65）台內
    地字第664216號函制定發布，自不能以上訴人未取得鄉鎮市
    公所核發之自耕能力證明書，即認定其未具自耕能力，故被
    上訴人抗辯系爭買賣預約書因上訴人未能提出自耕能力證明
    書以資證明具有自耕能力，而有給付不能之無效情形云云，
    洵非可採。
５、雖被上訴人辯稱64年7月25日修正公布之土地法第30條，及
    62年9月3日公布之農業發展條例第22條，均已規定農地禁止
    分割及移轉為共有，故上訴人已因上開法定之限制，無法再
    請求方大海辦理分割移轉土地，亦無法移轉為分別共有，買
    賣契約因此項給付不能之事由而罹於無效云云。惟查，被上
    訴人所舉上開土地法第30條及農業發展條例第22條有關農地
    禁止分割及移轉為共有之限制，均係上訴人與方大海成立買
    賣契約後始行修正或頒布，故上訴人與方大海於58年7月13
    日成立買賣契約時，並無以不能之給付為契約標的情事，充
    其量係嗣後因法令限制而生給付不能之問題，屬嗣後之給付
    不能。而以不能之給付為契約標的者，其契約為無效，固為
    民法第246條第1項前段所明定，惟所謂不能之給付，係指依
    社會觀念其給付已屬不能者而言，即客觀自始不能而言，故
    法律行為當然無效，當事人依民法第113條規定，應負回復
    原狀或損害賠償之責任；惟如為嗣後客觀或主觀給付不能者
    ，其契約仍為有效，僅生債務不履行之問題，債權人得依民
    法第226條規定，請求債務人賠償損害，或於解除契約後請
    求回復原狀及賠償損害，二者之法律效果並不相同。是被上
    訴人前開所辯，顯屬誤會，亦非可採。
６、揆諸前開說明，上訴人與被上訴人之被繼承人方大海簽訂之
    買賣預約書並非無效，上訴人執該買賣預約書主張權利，自
    非無據。
(三)、上訴人請求被上訴人應將系爭土地所有權應有部分為移轉
      登記，有無理由：
１、按「共有人將共有物特定之一部讓與他人，固為共有物之處
    分，其讓與非得共有人全體之同意，對於其他共有人不生效
    力。然受讓人得對於締約之共有人，依據債權法則而請求使
    其就該一部取得單獨所有權，對於不履行之締約人除要求追
    償定金或損害賠償外，亦得請求使其取得按該一部計算之應
    有部分，與他共有人繼續共有之關係。」、「民法第819條
    第2項固規定共有物之處分，應得共有人全體之同意，但共
    有人中之一人與他人訂立出賣共有物內特定部分之債權契約
    ，並非法所不許。債權契約成立後，該共有人得以請求分割
    共有物方式取得該特定部分之單獨所有權，亦得按該部分計
    算之應有部分，移轉登記與買受人，使買受人與他共有人繼
    續共有關係，以履行其出賣人之義務。」 (最高法院55年度
    台上字第3267號判例及69年度台上字第3808號判決參照)。
２、次按62年9月3日公布之農業發展條例第22條前段規定「為擴
    大農場經營規模，防止農地細分，現有之每宗耕地不得分割
    及移轉為共有」，且土地法第30條亦於64年7月24日修正公
    布為「私有農地所有權之移轉，其承受人以能自耕者為限，
    並不得移轉為共有。但因繼承而移轉者，得為共有」。雖農
    業發展條例之前開規定已於89年1月26日修正公布不禁止分
    割及移轉共有，且於同一日刪除土地法第30條之前開規定。
    惟農業發展條例第16條另規定，除有該條第1項所列各款情
    形外，每宗耕地分割後每人所有面積未達0.25公頃者，不得
    分割。是該條文第1項第4款雖規定於89年1月4日農業發展條
    例修正施行前之共有耕地，得分割為單獨所有，然依該款辦
    理分割為單獨所有者，應先取得共有人之協議或法院確定判
    決，其分割後之宗數，不得超過共有人人數，該條文第2項
    規定甚明。又農業發展條例第16條第1項但書第4款固規定本
    條例89年1月4日修正施行前之共有耕地，得分割為單獨所有
    ，不受每宗耕地分割後每人所有面積未達0.25公頃之限制。
    惟該條款所稱之「分割」，尋繹其修正之本旨，應僅指該條
    例修正施行前共有耕地之共有人間因分割為單獨所有之情形
    者而言，並不涵蓋該共有耕地因分割而移轉與共有人以外之
    第三人。換言之，如將該共有耕地分割與共有人以外之第三
    人時，即無該條但書規定之適用，並應受該條本文規定每宗
    耕地分割後每人所有面積未達0.25公頃之限制 (最高法院91
    年台上字第2201號裁判要旨參照)。本件系爭土地現仍為耕
    地，面積557平方公尺，且自89年1月4日農業發展條例修正
    施行前即由被上訴人與訴外人何雪甄共有，應有部分各為42
    9/ 557、128/557，有卷附土地登記謄本可稽（見原審卷第
    424頁），是本件土地面積未分割前已不足0.25公頃，且除
    得依農業發展條例第16條第1項第4款規定分割為單獨所有外
    ，並無其他該條文第1項所定得分割之情形。故而揆諸前揭
    說明，農業發展條例第16條第1項第4款所定分割，係指原共
    有人間因協議或法院確定判決分割為單獨所有之情形，其分
    割後之宗數，亦不得超過原共有人人數，是本件土地僅得因
    共有人即被上訴人與何雪甄二人間之協議或法院確定判決，
    分割由被上訴人或何雪甄取得全部所有權，或分割為二宗，
    由被上訴人及何雪甄各單獨取得一部之所有權，尚不得逕行
    分割而移轉由非共有人之上訴人取得一部之所有權。雖上訴
    人與被上訴人之被繼承人方大海簽訂之買賣預約書約定：「
    以上土地1筆自西邊黃和雄界址起寬割出15台尺2間向南邊至
    田堤止割直買賣」等語，有該買賣預約書在卷可憑 (見原審
    卷第16頁反面)，仍不得請求被上訴人將附圖二所示編號Ａ
    部分之特定土地分割而移轉該部分土地之所有權全部予上訴
    人。是以揆諸前開說明，本件上訴人僅得請求被上訴人使其
    取得按該特定部分之面積計算之應有部分，與被上訴人及另
    一共有人何雪甄繼續維持共有關係。故而上訴人依該買賣契
    約及繼承之法律關係，請求被上訴人將系爭土地所有權應有
    部分為移轉登記，即非無據。
３、又查上訴人雖主張其原購買土地範圍為289平方公尺，重測
    後應受分配面積應為231平方公尺，以之換算系爭土地應有
    部分為557分之231，被上訴人應將之移轉登記予上訴人等語
    。惟當年農地重劃時，被上訴人之被繼承人方大海自有羅東
    鎮○○○段76之3號土地面積0.4775公頃，及共有同段76之5
    號土地 (面積0.0573公頃)應有部分面積0.0442公頃，合計
    參加重劃總面積為0.5217公頃，其中須負擔農水路用地合計
    0.1043公頃，經扣除農水路用地負擔後，應分配面積為0.41
    74公頃，然重劃後分配為羅群段1110、1112、1124、1152、
    1153地號等5筆土地之實際面積合計為0.4114公頃，較應分
    配面積短配0.0060公頃，有上開宜蘭縣政府93年9月22日府
    地四字第0930118723號函附卷可考 (見本院卷1第124、125
    頁)。是以計算上訴人原買受土地經重測後之面積時，即應
    以方大海所有土地重測後實際分配之土地面積為基礎，否則
    重測短配0.0060公頃之不利益均歸方大海負擔，顯非公平。
    故而上訴人主張其原購買土地範圍為289平方公尺，重測後
    應受分配面積應為228平方公尺【計算式：289(依買賣契約
    所載計算，上訴人當初買受系爭土地之面積)×4114 (重測
    後方大海實際分配之土地面積)÷〈4775(方大海參與重測時
    系爭土地之面積)＋442(方大海參與重測時另筆與他人共有
    而以其應有部分計算之土地面積)〉小數點以下不計】，較
    為公允，則以之換算系爭土地應有部分為557分之228。上訴
    人請求被上訴人應將其買受之系爭土地所有權應有部分為移
    轉登記，既屬有據，已如前述。則其請求被上訴人應將系爭
    土地所有權應有部分557分之228移轉登記予上訴人，自屬適
    當，應予准許；而逾此部分之請求，則非適當，應予駁回。
(四)、被上訴人為時效抗辯，有無理由：
１、按消滅時效，自請求權可行使時起算，民法第128條前段定
    有明文。所謂請求權可行使時，乃指其請求權之行使，已無
    法律上障礙而言（最高法院70年台上字第3384號判決意旨參
    照）。本件上訴人係於58年7月13日與被上訴人之被繼承人
    方大海簽訂買賣預約書，不受當時土地法第30條規定限制，
    則上訴人自簽約日起即得請求方大海將其買受土地為所有權
    移轉登記甚明。
２、次按62年9月3日公布之農業發展條例第22條前段規定「為擴
    大農場經營規模，防止農地細分，現有之每宗耕地不得分割
    及移轉為共有」，且土地法第30條亦於64年7月24日修正公
    布為「私有農地所有權之移轉，其承受人以能自耕者為限，
    並不得移轉為共有。但因繼承而移轉者，得為共有」。本件
    之系爭土地地目為田，屬私有農地，雖上訴人有自耕能力，
    已如前述，惟上訴人向方大海買受者，僅係該筆土地之一部
    分而已，並非該筆土地之全部，是依62年9月3日公布之農業
    發展條例第22條前段及64年7月24日修正公布之土地法第30
    條之規定，系爭土地已無法分割，亦無法登記為共有，堪信
    上訴人自62年9月5日即農業發展條例施行之日起已無法請求
    方大海將其買受之土地為所有權應有部分之移轉登記。從而
    上訴人主張因法律上之障礙，致無法依買賣預約書之約定行
    使所有權應有部分移轉登記請求權，即非無據。換言之，上
    訴人自62年9月5日起對於方大海或其繼承人（方大海於76年
    間死亡）即被上訴人就該土地所得行使之所有權應有部分移
    轉登記請求權即處於時效停止之狀態，應自89年1月28日即
    農業發展條例於89年1月26日修正公布不禁止分割及移轉共
    有(同一日刪除土地法第30條之規定)生效日起，其請求權之
    消滅時效始得繼續起算。
３、又本件上訴人所有權應有部分移轉登記請求權之所以無法行
    使，係因政府頒布之法令禁止農地分割及移轉為共有所致，
    並非民法第129條所列舉之各項中斷事由，自無時效中斷之
    適用問題；至於民法第139條「時效之期間終止時，因天災
    或其他不可避之事變，致不能中斷其時效者，自其妨礙事由
    消滅時起，1個月內，其時效不完成」之規定，於此亦不相
    符，自難援引適用。雖民法並未有時效停止之明文，惟消滅
    時效之起算點，民法第128條前段規定：「按消滅時效，自
    請求權可行使時起算」甚明，且其立法理由亦載明「消滅時
    效，自得行使請求權時起算，是屬當然之事」等語，是以請
    求權因法律障礙而無法行使時，其消滅時效即無從起算，所
    生時效停止之效果乃民法第128前段規定之當然解釋，此觀
    最高法院之上開判決意旨自明。
４、揆依前開說明，上訴人自58年7月13日得請求方大海辦理土
    地所有權移轉登記起，至62年9月5日因農業發展條例施行致
    其請求權處於時效停止，計4年餘；自89年1月28日農業發展
    條例修正公布不禁止分割及移轉共有暨刪除土地法第30條規
    定之生效日起，迄上訴人於91年10月21日向原審提起本件訴
    訟止，計2年餘，合計上訴人得行使請求權之期間，約7年，
    顯未逾15年之消滅時效，是被上訴人抗辯上訴人之請求權已
    因時效完成而消滅云云，即非可採。
(五)、被上訴人主張同時履行抗辯，有無理由：
１、按因契約互負債務者，於他方當事人未為對待給付前，得拒
    絕自己之給付，民法第264條定有明文。
２、查本件買賣預約書第3條第3款約定：「第3次付款 (尾款)明
    定於本件買賣書類全部齊備，並經地政機關審查通過，領出
    新所有權狀當日，尾款全部交清，絕無異議。」等語 (見原
    審卷第16頁)，是以被上訴人就系爭土地所有權應有部分557
    分之228移轉登記予上訴人同時，上訴人即有給付尾款之義
    務，具有對待給付之關係。上訴人依上開買賣契約交付第一
    次價金6000元、第二次價金1萬5000元予被上訴人之被繼承
    人方大海收執，有買賣預約書可稽，且經證人林萬發證述在
    卷，堪信為真正，是以上訴人向方大海買受系爭土地所欠者
    僅係尾款而已。又當初方大海係以上訴人向其購買之289平
    方公尺參與重測，是以重測後分配之土地面積雖僅為228平
    方公尺而已，仍應依買賣預約書所載面積289平方公尺計算
    價金，方符公允，且為上訴人所不爭執。則289平方公尺換
    算約為87.42坪，以每坪300元計價，買賣價金應為2萬6226
    元(計算式：300×87.42＝26226 )，上訴人尚應給付被上訴
    人之尾款為5226元 (計算式：00000－00000＝5226)。故而
    被上訴人主張伊將系爭土地所有權應有部分557分之228移轉
    登記予上訴人之同時，上訴人應給付被上訴人5226元，即屬
    有據。
四、綜上所述，本件上訴人依買賣契約及繼承之法律關係，請求
    被上訴人應將坐落宜蘭縣羅東鎮○○段1110地號土地所有權
    應有部分557分之228移轉登記予上訴人，洵屬正當，應予准
    許，原審就此未詳加審究，遽為上訴人敗訴判決，自有未洽
    。上訴意旨指摘原判決此部分不當，求予廢棄改判，為有理
    由，應由本院將原判決此部分廢棄改判如主文第二項所示。
    惟被上訴人所為同時履行抗辯亦有理由，是以被上訴人應於
    上訴人給付5226元之同時，將系爭土地所有權應有部分557
    分之228移轉登記予上訴人。至上訴人逾上開准許部分之請
    求，則非正當，不應准許，原審就此為上訴人敗訴判決，理
    由雖有不當，惟結論並無二致，上訴意旨指摘原判決此部分
    不當，求予廢棄改判，為無理由，應予駁回上訴。又本件事
    證已臻明確，兩造其餘攻擊、防禦方法經逐一審酌後，認與
    本件判決結果不生影響，無再論述之必要，附此敘明。
據上論結，本件上訴人之上訴為有理由，依民事訴訟法第449條
第2項、第450條、第79條，判決如主文。
中   　華   　民   　國　　94　　年　　8　　月   30 　日
                     民事第十一庭  審判長法  官  阮富枝
                                         法  官  吳麗惠
                                         法  官  黃豐澤
正本係照原本作成。
被上訴人不得上訴。
中　　華　　民　　國　　94　　年　　8 　　月　　31　　日
                                         書記官  廖艷莉
